【裁判字號】    99,台上,575
【裁判日期】    990401
【裁判案由】    損害賠償
【裁判全文】
最高法院民事判決              九十九年度台上字第五七五號
上  訴  人  長庚醫療財團法人（原名財團法人長庚紀念醫院）
法定代理人  丙○○
訴訟代理人  林良財律師
被 上訴 人  甲○○
            乙○○
上列當事人間請求損害賠償事件，上訴人對於中華民國九十八年
九月二十九日台灣高等法院第二審更審判決（九十六年度醫上更
(一)字第一號），提起上訴，本院判決如下：
    主  文
原判決關於駁回上訴人之上訴及該訴訟費用部分廢棄，發回台灣
高等法院。
    理  由
本件被上訴人主張：伊等之子蔣俊彥於民國九十一年十一月十五
日下午，在上訴人長庚醫療財團法人（更名前為財團法人長庚紀
念醫院），接受醫師林志鴻施以將左腳大腳趾移植到右手拇指、
右腳第二趾移植到右手中指之上下肢整型重建手術（下稱系爭手
術），於翌日清晨四時五十五分手術結束後，隨即被送入顯微加
護病房（下稱加護病房）照護。詎因上訴人之加護病房醫療團隊
疏於照護，致蔣俊彥於術後之清晨五時五十分許，發生強烈嘔吐
及身體抽筋抽搐現象，雖於急救後回復心跳，但仍陷入昏迷，延
至九十一年十一月二十九日不治死亡。上訴人就其履行醫療契約
之過失行為而使蔣俊彥死亡，致伊等所受支出醫藥費、太平間費
用、殯葬費，扶養費及精神上之損害，自應負賠償責任。爰依侵
權行為及債務不履行之法律關係，暨醫療法之相關規定，求為命
上訴人給付（賠償）伊等即被上訴人甲○○、乙○○二人依序為
一百五十二萬七千三百十一元、一百五十四萬零四百四十九元，
並均自訴狀繕本送達翌日（九十四年四月十二日）起加付法定遲
延利息之判決（被上訴人超過上述金額之請求，及另請求原審共
同上訴人林志鴻賠償損害部分，業經第一審及原審判決其敗訴確
定）。
上訴人則以：系爭手術進行順利，並於蔣俊彥甦醒拔管、意識回
復後，始送加護病房照護。蔣俊彥進入加護病房後一小時，突發
嘔吐，急救時發現喉頭緊縮，經成功插管，發生心室纖維顫動
。多次電擊及使用強心劑，血壓仍不足以供應腦血行循環所需，
致心臟不能壓縮大量送血。急救回復心跳及血壓後，因腦組織已
併發缺氧性病變，及腦組織微循環缺氧後再灌注現象，遂產生腦
水腫及疑似蜘蛛膜下出血情狀。此乃手術後客觀上無可能預見之
結果，縱伊之加護病房醫療團隊迅即採取心肺復甦術、輸血及注
射抗凝血劑等常規緊急救治程序，仍不可避免蔣俊彥死亡之結果
。足見伊之加護病房醫療團隊對於蔣俊彥之死亡，並無疏失可言
。上訴人請求伊賠償損害，即屬無理等語，資為抗辯。
原審維持第一審所為被上訴人勝訴之判決，駁回上訴人之上訴，
無非以：被上訴人之子蔣俊彥於九十一年十一月十五日下午四時
三十分，由上訴人之僱用醫師林志鴻施以系爭手術。翌日清晨三
時十五分結束手術後，四時五十分清醒並拔管，五十五分送入加
護病房。五時五十分發生強烈嘔吐、身體抽筋（搐）現象。經給
予插管及氧氣，發現有心室纖維顫動情況，乃電擊急救。六時二
十分心跳回復，陷入昏迷，於九十一年十一月二十九日死亡等
事實，為兩造所不爭執。上訴人雖辯稱其就蔣俊彥之死亡，不必
負過失責任云云，惟查上訴人與蔣俊彥簽訂上下肢整型重建手術
契約，於手術順利完成及麻醉清醒後，應屬危急且不穩定狀況，
方有入住加護病房之必要。故上訴人於蔣俊彥術後將之送入加護
病房照護，應屬該契約從給付義務之履行，其加護病房醫療團隊
即應確實隨時監測蔣俊彥之生命徵象，俾及時採取必要措施，始
屬完全履行加護病房照護之從給付義務。而依行政院國軍退除役
官兵輔導委員會台北榮民總醫院（下稱台北榮總）之鑑定意見，
認為：蔣俊彥於手術結束後一小時發生之上述異常現象，應係缺
氧性腦病變造成死亡。然因在手術結束到開始急救時段，無蔣俊
彥之詳細生命徵象及血氧等病程記錄，故無法就術後嘔吐及無呼
吸之可能原因提供意見，目前只了解急救時並未提及有吸入嘔吐
物等情。堪認自術後起至入住加護病房後之第一個小時內，為蔣
俊彥病情急轉直下之關鍵時刻。雖依臨床經驗及文獻查證，蔣俊
彥於術後在加護病房發生嘔吐，尚屬正常反應範圍。但嘔吐後呼
吸道如吸入嘔吐物，而上訴人之加護病房團隊得及時發現並予清
除，即不至造成腦部缺氧而死亡。乃具有豐富醫學專業知識，又
能控制設備使用及人員配置之上訴人之加護病房團隊，既未於蔣
俊彥入住加護病房之第一個小時內（每隔五、十或十五分鐘），
在護理記錄單上詳細記載蔣俊彥之生命徵象、血氧等病程，並記
錄其嘔吐時有無嘔吐物或吸入嘔吐物。復未依民事訴訟法第二百
七十七條但書規定，舉反證證明蔣俊彥無吸入嘔吐物或該醫療團
隊已採取積極照護措施，盡一切能事監測蔣俊彥生命徵象，以及
時發現異常狀況加以處理。暨有何不可歸責於上訴人之事由，即
應認其僱用之加護病房醫療團隊，就蔣俊彥之加護照護，所生蔣
俊彥於嘔吐後造成吸入性肺炎、缺氧性腦病變而死亡之結果，有
其過失責任，且與蔣俊彥之死亡間有相當因果關係。是以被上訴
人二人依侵權行為之法律關係，請求上訴人賠償其二人依序為一
百五十二萬七千三百十一元（含醫療費三萬三千五百二十四元、
太平間費用九千三百元、殯葬費十九萬二千二百五十元、扶養費
四十九萬二千二百三十七元、精神慰撫金八十萬元）及一百五十
四萬零四百四十九元（含扶養費七十四萬零四百四十九元、精神
慰撫金八十萬元）之本息，應予准許等詞，為其判斷之基礎。
按當事人主張有利於己之事實者，就其事實有舉證之責任，民事
訴訟法第二百七十七條前段定有明文，此即舉證責任之分配原則
。但除法律別有規定外，如遇有特殊情形，仍貫澈此一原則，對
於該當事人顯失公平時，即不受此原則規定之限制，此為該條但
書「法律別有規定，或依其情形顯失公平者，不在此限」之立法
意旨。是以，倘有該條但書所定，依其情形顯失公平之情事，僅
不受上述舉證責任分配原則之限制而已。亦即於斯時該當事人之
舉證責任，究應減輕或予以免除？或轉換由他方當事人為之？法
院應本於誠實信用原則，斟酌各種具體客觀情事後，以為認定。
非謂因此得將舉任責任一概轉換予否認其事實之他方當事人負擔
，始符公平正義之本旨。本件上訴人之加護病房醫療團隊於急救
被上訴人之子蔣俊彥時，依台北榮總之鑑定意見，雖未提及有吸
入嘔吐物之情事。然蔣俊彥術前（九十一年十一月十五日上午九
時）之護理記錄單，既記載「禁食」（原審醫上更(一)字卷第一宗
二○六頁）。而系爭手術於九十一年十一月十五日下午四時三十
分開始進行，翌（十六）日清晨三時十五分，方告結束，又為原
審所認定之事實。果爾，蔣俊彥於手術前未進食期間，似已長達
二十小時之久。則原審未遑就蔣俊彥於術後之清晨五時五十分始
發生嘔吐現象而論，斯時客觀上，其是否仍有足以引發吸入性肺
炎之嘔吐物留存於體內？縱有台北榮總之鑑定意見所稱上訴人之
加護病房醫療團隊於急救時，未提及有吸入嘔吐物之情事，惟法
院於未就既已存在之證據資料，諸如訊問實際參與急救之醫護人
員等，而為相當之調查審認前，揆諸首開說明，是否得逕以上訴
人因具有豐富醫學專業知識，又能控制設備使用及人員配置為由
，責令上訴人應依民事訴訟法第二百七十七條但書規定，舉證證
明蔣俊彥於嘔吐時，無嘔吐物被吸入；或其加護病房醫療團隊已
採取積極照護措施，盡一切能事監測蔣俊彥生命徵象，以及時發
現異常狀況加以處理。暨有何不可歸責於上訴人之事由？非無再
事斟酌之餘地。乃原審遽以上訴人未為舉證，認定其僱用之加護
病房醫療團隊，就蔣俊彥之死亡有其過失，而為上訴人敗訴之判
決，未免率斷，自屬難昭折服。上訴論旨，指摘原判決對其不利
部分為不當，聲明廢棄。非無理由。
據上論結，本件上訴為有理由。依民事訴訟法第四百七十七條第
一項、第四百七十八條第二項，判決如主文。
中    華    民    國  九十九  年    四    月    一    日
                      最高法院民事第三庭
                          審判長法官  蘇  茂  秋
                                法官  陳  碧  玉
                                法官  王  仁  貴
                                法官  張  宗  權
                                法官  吳  麗  女
本件正本證明與原本無異
                                      書  記  官
中    華    民    國  九十九  年    四    月   十三   日
                                                      Ｅ

司法院資訊處製作；財團法人民間司法改革基金會備份。
